【裁判字號】    97,訴,261
【裁判日期】    970613
【裁判案由】    返還消費借貸款
【裁判全文】
臺灣新竹地方法院民事判決               97年度訴字第261號
原      告  台灣土地銀行股份有限公司
法定代理人  丁○○
訴訟代理人  乙○○
            柯文左
            丙○○
被      告  甲○○
上列當事人間返還消費借貸款事件，本院於民國97年5月29日辯
論終結，判決如下：
    主  文
被告應給付原告新臺幣佰伍拾貳萬捌仟貳佰捌拾伍元，及如附
表所示之利息及違約金。
訴訟費用由被告負擔。
    事實及理由
一、按債務人對於支付命令未於法定期間合法提出異議者，支付
    命令與確定判決有同一之效力，民事訴訟法第521條第1項定
    有明文。次按連帶債務之債權人，得對於債務人中之一人或
    數人，或其全體，同時或先後請求全部或一部之給付，民法
    第273條第1項亦定有明文。準此，求償連帶債務對於各債務
    人並非必要共同訴訟，債權人雖以數債務人為相對人聲請支
    付命令，苟僅數債務人中之一人提起異議，其異議之效力是
    否及於其他債務人，自應以該聲明異議之債務人抗辯事由於
    全體債務人有無合一確定之必要而定，如聲明異議之債務人
    提起非基於個人關係之抗辯，復經法院認為有理由者，即有
    民事訴訟法第56條第1項規定之適用，反之，若其提出抗辯
    係基於個人關係，自無同條項之適用，其異議效力即不能及
    於全體債務人，該支付命令祇對聲明異議之債務人部分失其
    效力，並就債權人此部分支付命令之聲請視為起訴，至未異
    議之債務人部分，其支付命令自已確定。經查，本件原告原
    對林姵妤（原名林玉琴）及甲○○聲請本院依督促程序核發
    支付令令，被告甲○○則以其未向原告借貸，且未訂立借據
    及約定書為由聲明異議，依其所述，應係基於個人關係之抗
    辯，異議之效力應僅及於提出異議之被告甲○○，而不及於
    林姵妤，故原告之支付命令僅就被告甲○○部分失其效力，
    並以此部分支付命令之聲請視為起訴，林姵妤部分，則因收
    受支付命令後並未聲明異議，而發生與確定判決有同一之效
    力，合先敘明。
二、原告起訴主張：訴外人林姵妤邀同被告為連帶保證人，分別
    於(1)89年9月19日、(2)89年9月19日、(3)94年5月17日與原告
    簽立借據及住宅貸款契約，向原告借款(1)新臺幣（下同）
    2,200,000元、(2)1,740,000元、(3)550,000元，借款期間(1)
    (2)均自89年12月11日起至109年12月11日止、(3)自94年5月17
    日起至110年5月17日止，約定按月平均攤付本息。借款利率
    則約定(1)按原告基本放款利率加（減）年利率百分之0.625
    ，並隨原告基本放款利率變動而調整；(2)按郵匯局二年期定
    期儲金機動利率加百分之1機動計算，嗣後隨郵匯局二年期
    定期儲金機動利率調整而調整，其中政府固定補貼年利率百
    分之0.85，餘由借款人負擔，如經原告依約取消該優惠時，
    改按原告基本放款利率加減3.04碼，並隨原告基本放款利率
    變動而調整；(3)自94年5月17日起至95年5月16日止，按原告
    指數型房貸指標利率加百分之0.57計算，自95年5月17日起
    至96年5月16日止，按原告指數型房貸指標利率加百分之
    0.77 計算，自96年5月17日起，按原告指數型房貸指標利率
    加百分之1.37計算，並隨原告指數型房貸指標利率變動而調
    整。上開三筆借款均約定任何一宗債務不依約清償本金時，
    視為全部到期，並自逾期之日起，逾期6個月以內者，按上
    開利率百分之10，超過6個月者，按上開利率百分之20計算
    違約金。詎訴外人林姵妤未依約繳納本息，分別積欠本金(1)
    1,695,419元、(2)1,322,193元、(3)510,673元及如附表所示
    之利息及違約金等未為清償，屢經催討均未獲置理，依授信
    約定書第5條第1款、住宅貸款契約第9條第1款之規定，即喪
    失期限利益，應將所欠借款全數一次清償，而被告為系爭借
    款之連帶保證人，依法應負連帶清償責任，為此爰依消費借
    貸及連帶保證之法律關係提起本件訴訟，並聲明：被告應給
    付原告3,528,285元，及如附表所示之利息及違約金。
三、被告則以訴外人林姵妤於89年9月19日在荷蘭村之住宅內與
    原告銀行行員訂立借據，被告並不知悉，且未在場簽名蓋章
    為連帶保證人。又94年5月17日之增貸，亦係訴外人林姵妤
    獨自向原告借貸，被告並未陪同，且被告當時亦在其任職之
    遠東紡織股份有限公司新埔廠上班。是本件系爭借款係由被
    告之配偶即訴外人林姵妤向原告借貸，被告並未陪同向原告
    辦理借貸手續及訂立借貸契約等語資為抗辯。
四、本院之判斷：
(一)、原告主張訴外人林姵妤向其借款而未清償之事實，業據其提
    出借據及授信約定書2份、增補條款契約書、住宅貸款契約
    各1份、客戶往來明細查詢3份為證，復為被告所不爭執，自
    堪信原告此部分主張為真實。
(二)、至原告主張訴外人林姵妤分別於89年9月19日及94年5月17日
    與原告簽立借據及住宅貸款契約時，被告則擔任系爭借款之
    連帶保證人等語，固據其提出借據及授信約定書、增補條款
    契約書、住宅貸款契約等件為證，惟被告抗辯，其未至原告
    銀行辦理貸款手續，且系爭借據及住宅貸款契約亦非其所為
    之簽名云云，惟按借據內印章及抵押房契既均屬真正，雖由
    他人代為立據而除有確切反證外，自應推定為本人授權行為
    ，最高法院37年上字第8816號判例可資參照。又按依法律之
    規定，有使用文字之必要者，得不由本人自寫，但必須親自
    簽名，又如有用印章代替者，其與簽名生相同之效力，亦為
    民法第3條第1、2項所明定。查本件被告固否認原告所提出
    之借據及住宅貸款契約上之簽名為其所親簽，惟被告亦不否
    認系爭借據及住宅貸款契約之真正，此有本院97年5月29日
    言詞辯論筆錄在卷可參，是縱認上開借據及住宅貸款契約之
    被告甲○○簽名非其所親自簽名為真，但被告業已自承系爭
    借據及住宅貸款契約之真正，已如前述，則其上被告甲○○
    之印文既屬真正，由他人代簽之簽名即不影響系爭借貸契約
    之有效成立。是本件被告既不爭執系爭借據及住宅貸款契約
    上印章之真正，而蓋章與簽名之效力同一，則其辯稱系爭借
    據及住宅貸款契約上之簽名非其所為云云，洵不足採。
(三)、按消費借貸者，謂當事人一方移轉金錢或其他代替物之所有
    權於他方，而約定他方以種類、品質、數量相同之物返還之
    契約，民法第474條第1項定有明文；又按保證債務之所謂連
    帶，係指保證人與主債務人負同一債務，對於債權人各負全
    部給付之責任者而言，此就民法第272條第1項規定連帶債務
    之文義參照觀之甚明，最高法院45年台上字第1426號著有判
    例可資參照。是本件訴外人林姵妤既為系爭債務之債務人，
    而被告甲○○則為其連帶保證人，自應就其保證債務負全部
    給付之責，從而，原告本於消費借貸及連帶保證之法律關係
    ，請求被告清償如主文第一項所示之金額，及如附表所示之
    利息及違約金，為有理由，應予准許。
五、結論：原告之訴為有理由，依民事訴訟法第78條，判決如主
    文。
中    華    民    國    97    年    6     月    13    日
                  民事第二庭    法  官  彭淑苑
以上正本係照原本作成。
如對本判決上訴，須於判決送達後20日內向本院提出上訴狀。
中    華    民    國    97    年    6     月    13    日
                                書記官  王恬如
 附表：
┌─┬──────┬──────────────┬────────────────────────┐
│編│  計息本金  │     應 付 之 利 息         │       應 付 之 逾  期  違  約  金              │
│  │ （新臺幣） ├─────────┬────┼─────────┬──────────────┤
│號│            │     起 訖 日     │利    率│     起 訖 日     │          利     率         │
├─┼──────┼─────────┼────┼─────────┼──────────────┤
│1 │1,695,419元 │自95年9月11日起至 │年息百分│自95年10月12日起至│逾期6個月以內者，按上開利率 │
│  │            │清償日止          │之3.74  │清償日止          │百分之10，超過6個月者，按上 │
│  │            │                  │        │                  │開利率百分之20計付違約金    │
├─┼──────┼─────────┼────┼─────────┼──────────────┤
│2 │1,322,193元 │自95年9月11日起至 │年息百分│自95年10月12日起至│逾期6個月以內者，按上開利率 │
│  │            │清償日止          │之3.165 │清償日止          │百分之10，超過6個月者，按上 │
│  │            │                  │        │                  │開利率百分之20計付違約金    │
├─┼──────┼─────────┼────┼─────────┼──────────────┤
│3 │  510,673元 │自95年11月11日起至│年息百分│自95年12月12日起至│逾期6個月以內者，按上開利率 │
│  │            │清償日止          │之2.95  │清償日止          │百分之10，超過6個月者，按上 │
│  │            │                  │        │                  │開利率百分之20計付違約金    │
└─┴──────┴─────────┴────┴─────────┴──────────────┘


司法院資訊處製作；財團法人民間司法改革基金會備份。
